【裁判字號】    87,上訴,3298
【裁判日期】    890510
【裁判案由】    懲治盜匪條例等
【裁判全文】
臺灣高等法院刑事判決                          八十七年度上訴字第三二九八號
    上  訴  人  己○○
    即  被  告
    選任辯護人  藺超群
右上訴人因懲治盜匪條例案件，不服臺灣板橋地方法院八十六年度訴字第一八八七號
，中華民國八十七年四月二十一日第一審判決（起訴案號：臺灣板橋地方法院檢察署
八十五年度偵字第二四六五０號、八十六年度偵字第三七八六號）提起上訴，本院判
決如左：
    主  文
原判決關於己○○普通盜匪罪暨定執行刑部分撤銷。
己○○無罪。
    理  由
一、公訴意旨略以：被告己○○（另犯收受贓物罪部分，經原審判處有期徒刑四月，
    被告上訴後，於八十九年五月三日撤回上訴確定）前曾於民國八十年三月間，因
    違反麻醉藥品管理條例案件，經臺灣板橋地方法院判處有期徒刑三年，於八十四
    年五月十八日執行完畢。猶不知悔改，復與高進榮（業經臺灣板橋地方法院於八
    十七年四月二十一日判決無罪確定）共同意圖為自己不法之所有，基於概括犯意
    聯絡，先後於：
    (一)八十五年十月二十七日下午六時四十五分許，侵入臺北縣鶯歌鎮○○路四０五
      號三樓癸○等人之住處，由己○○嚇令癸○家中共六人（即癸○、張文智、庚○○、張宇大、張宇君、黃秀英）不要動，並以自備之膠帶綑綁庚○○等人之
      手腳，再由己○○控制庚○○等人，致使渠等不能抗拒，任由高進榮現金新台
      幣（下同）約十五萬元、金飾約三萬元、行動電話一具後離去。
    (二)八十五年十一月一日中午十二時三十分許，持一把西瓜刀，侵入臺北縣三重市
      ○○街一號四樓丁○○住處，由己○○持西瓜刀抵住丁○○之妻戊○○○，對
      丁○○恐嚇稱要搶劫，惟戊○○○奮力掙脫致，奪門高喊搶劫，己○○與高進
      榮見事機敗露始驚慌逃逸。
    (三)八十五年十一月四日下午二時三十分許，分持刀子、戴口罩、帽子、手套等闖
      入臺北縣鶯歌鎮○○○街二０號二樓之甲○○、乙○○（起訴書誤繕為王景雄
      ）住處，以刀子架在甲○○脖子上，高進榮恐嚇稱：你們不要動，己○○則恐
      嚇稱：你們要合作，不要亂動，致使甲○○、乙○○不能抗拒，任由己○○、
      高進榮強取三萬五千元、、金飾七兩、行動電話一具、鶯歌農會提款卡等物。
    嗣於八十五年十二月二十五日下午十時許，在台北縣永和市與中和市交界之河堤
    上，為警循線查獲。並於同年月三十日下午十三時三十分許，在己○○之台北縣
    中和市○○○路四一巷三弄二號住處查獲開山刀、瑞士刀各一把；於八十六年一
    月七日在己○○同一住處查獲西瓜刀二把、瓦斯空氣槍（無殺傷力）等，因認被
    告涉有懲治盜匪條例第五條第一項第一款之普通盜匪罪嫌云云：
二、按犯罪事實應依證據認定之，無證據不得推定其犯罪事實。又不能證明被告犯罪
    者，應諭知無罪之判決，刑事訴訟法第一百五十四條、第三百零一條第一項分別
    定有明文。次按事實之認定應憑證據，如未能發現相當證據，或證據不足以證明
    ，自不能以推測或擬制之方法，為裁判基礎，最高法院著有四十年臺上字第八六
    號判例。另按認定犯罪事實，所憑之證據，雖不以直接證據為限，間接證據亦包
    括在內，然無論直接或間接證據，其為訴訟上之證明，須於通常一般之人均不致
    於有所懷疑，而得確信其為真實之程度者，始得據之為有罪之認定，倘其證明尚
    未達到此一程度，而有合理性懷疑之存在時，即無從為有罪之認定，有最高法院
    七十六臺上字第四九八六號判例可資參照。又被害人之陳述如無瑕疵，且就其他
    方面調查又與事實相符，固足採為科刑之基礎，倘其陳述顯有瑕疵，難認與事實
    相符，殊難遽採為論罪科刑之根據，觀諸最高法院六十一年臺上字第三○九九號
    判例意旨自明。
三、公訴人認上訴人即被告己○○涉有強盜罪嫌，無非係以被告右揭犯罪事實，業據
    被害人癸○、庚○○、甲○○、丁○○、戊○○○於警訊時之指述歷歷，且有被
    告所用西瓜刀、開山刀、瑞士刀等物扣案可資佐證為其論據。訊之上訴人即被告
    己○○堅決否認有強盜犯行，辯稱：八十五年十月二十七日晚上六時四十五分許
    ，伊當時在家裡，並沒有到鶯歌鎮，而同年十一月四日下午二時三十分至四時間
    ，伊並沒有去搶東西，但伊當天在那裡已記不起來了，伊並沒有去強盜癸○、庚○○、甲○○等人，伊也不認識他們，並不清楚被害人為何會指認伊侵入住宅強
    盜他們的財物云云，警方於八十五年十二月三十日在伊住處所查獲之瑞士刀一把
    為伊所有，至開山刀一把則為伊父親林國生所有，伊並未持開山刀及瑞士刀去作
    案，至警方於八十六年一月七日在伊住處所查扣之西瓜刀二把，不是伊所有，伊
    從未見過也不知道係何人的，更不知道為什麼會放在花圃下，且被查獲時係用報
    紙包起來，但在下雨天竟未潮溼，顯係剛放的，錄影帶上搶匪不是伊本人，伊真
    的並沒有去強盜，不知道被害人為何要指認伊等語。
四、經查：
  (一)(1)被害人癸○於警訊時雖然供稱：「（問：警方所查獲之犯嫌己○○是否就是當
    時強盜你家人財物之犯嫌？）是他沒錯。是那名年約二十多歲的歹徒（當場指認
    ）」「（問：你為何確定是己○○強盜你們的財物？）因為他的鼻子比一般人高
    ，眼神也神似，身材也非常像。另外他的聲音經警方要求林嫌說出『你們住嘴，
    大家合作一點』（閩南語），聲音一模一樣。另外於八十五年十一月四日十六時
    許在鶯歌鎮○○○街二十號二樓強盜甲○○財物後，我剛好在一樓看到己○○及
    另一名歹徒從樓梯間走出來，所以我確定是林嫌無誤」（偵卷第十四頁），惟於
    偵查中則稱：「（問：庭上二名被告有無去搶？）他們蒙面」「（問：己○○有
    無去搶？）看側面很像」「（問：你在十一月四日有無看到己○○？）我是看到
    他側面，就是前些日我家搶匪，我會怕，我躲起來，他手上拿之手提袋是搶我家
    帶去的袋子一樣」（偵卷第六十九頁、第七十頁），已從原本的「確定」變為「
    側面像」，及至本院調查中則改稱：「搶我們的人，他在寫密碼時我有看到搶我
    們的人的側面，去提款機提款的人就是叫我講密碼的那個人。案發後馬上報案，
    當天有拿嫌疑人的口卡給我們看，我看沒有。待捉到嫌疑人我去指認，才指認識
    較瘦小那位：：」「（問：在偵訊時是否有指認己○○？）我是指認錄影帶看出
    嫌疑人，較狀碩是去搜東西，較瘦小是去領錢的人。我看錄影帶的人與押我並自
    己寫密碼的人是同一人」「他們搶我們一星期後，又搶我們朋友下個社區住二樓
    ，被我看到，那人穿的鞋子及搶我們的旅行袋是與搶我們是同一袋子，搶我的人
    與我看搶另一社區看到的人是同一人，袋子也一樣，但是在警局與我所看之人是
    否同一人，我不敢確認」（本院八十七年八月七日訊問筆錄），與前揭警訊筆錄
    之指認顯然有極大出入；(2)被害人庚○○於警訊中雖稱：「（問：你為什麼能確
    認己○○就是強盜你家宅的人？）己○○動作和說話的音調就和當天強盜我住宅
    的人一模一樣，所以我能確認就是他沒錯。（經當場指認無訛）」（偵卷第十七
    頁），惟至偵查中則稱：「（問：庭上二名被告有無去搶？）：：從穿著衣物看
    ，與庭上之己○○相似：：」（偵卷第六十九頁），亦是從「確認」變為「相似
    」，及至原審法院及本院審理中更是證稱：「是中和分局通知我們說歹徒拿了被
    搶之提款卡去領錢，要我們去看錄影帶，歹徒是穿著搶我們的衣服去提款的，與
    協尋專刊上之衣服一模樣，整個背影與人是一樣的」「（問：能否指認庭上的被
    告是否歹徒？）無法指認」（原審卷第一四八頁反面、第一四九頁反面），「（
    問：在偵訊時是否有指認己○○？）我能確認是搶我的人他所穿的衣服與錄影帶
    提款的是同一人，他臉蒙時看不清楚他的臉」（本院八十七年八月七日訊問筆錄
    ）。
    (3)被害人甲○○於警訊時證稱：「（問：警方帶回分局這二人是不是就是強盜你
    家財物的人？）己○○另一人高進榮就是強盜我財物的人，而其中己○○我能確
    認」「（問：你為什麼能確認己○○就是強盜的人？）己○○動作和說話的音調
    就和當天的一模一樣，所以我能確認就是他沒錯（經當場指認無訛）」（偵卷第
    十九頁），至偵查中則改稱：「（問：庭上二人有否去搶？）他們是蒙面，但側
    面有像己○○：：」（偵卷第七十頁），而被害人戊○○○於警訊中雖依警方提
    供之口卡指認被告己○○為當時之搶匪，其於偵查中亦有證稱伊係看到搶匪之側
    面，伊看己○○之側面確實很像當天押他的人等語（偵卷第二０五頁、二０六頁
    ），惟按搶犯戴帽子戴口罩為所有被害人一致所供稱，則在此種五官大部分被遮
    蔽之情況下，被害人事後能否辨識其臉孔相貌為何人，非無疑問，自不能憑彼等
    所稱「側面很像」此等含糊不清之指認，遽認被告確實犯有強盜犯行。
    (4)至於被害人丁○○於警訊中雖亦依警方提供之口卡指認被告己○○為搶匪，惟
    於偵查中中卻證稱：「（問：你有看到押你之人？）沒有，他們均戴面罩，我都
    沒有看到他們的臉，且我當時祇反應衝到樓下逃生」「（問：是庭上二位搶你們
    的否？）我沒看見他們的臉」（偵卷第二０五、二０六頁），於本院調查時，更
    與戊○○○到庭證稱「我們是後來捉到歹徒後，警察拿照片給我看，我覺得很像
    ，後在偵訊時又不像是那個人」（本院八十七年八月七日訊問筆錄）。由上所述
    ，顯見各被害人於偵查及原審中多未能指認搶匪即為被告，而本件案發後，被告
    並未與被害人和解，被害人等應無事後翻異，故為迴護可能，是被害人等於原審
    及本院所述，自屬可信。至各被害人於警訊中因聞說查獲搶犯，經警通知前去指
    認，於甫受害未久，心存痛恨，指認或陳述難免遷就而言過其實，或紀錄失真，
    是以警訊筆錄所載與偵查及原審之證述不一，足見被害人之警訊筆錄瑕疵重重，
    洵不足採。
  (二)被害人癸○既於被告要伊寫密碼時看到搶匪之側面，並指認去提款機提款的人就
    是押伊並自己寫密碼的人是同一人，係較瘦小之人。而庚○○所稱能確認是搶伊
    之人所穿衣服與錄影帶提款的是同一人，已如上述，然提款機提款的人雖與協尋
    專刊上之人係同一人，但並非被告己○○一節，此經本院將協尋專刊上之照片及
    提款錄影帶送往中央警察大學鑑定結果，亦同此認定，即協尋專刊上所附照片之
    人與提款錄影帶所示欲自提款機提款之人應為同一人，惟提款錄影帶所示欲自提
    款機提款之人與本院所提供被告照片中之被告，二者並無相符合之處，有該校中
    華民國八十八年十二月四日（八八）校科字第八八四五五八號函及後附鑑定書在
    卷可憑，益證被害人癸○、庚○○、於警訊中從協尋專刊及提款錄影帶中以被告
    係搶匪之指述，即顯有瑕疵，而不足採。
  (三)證人壬○○、辛○○、丙○○雖就丁○○及戊○○○遭搶一案分別於警訊時做證
    ，壬○○於警訊時證稱：伊於八十五年十一月一重市○○街三三巷口賣檳榔，突
然看到二名男子跑得很快，後面有二名住在附近的鄰居在追他們，後來才知道前
    面那二人是強盜，伊有看到其中一人之面貌，矮矮、微胖、長髮，年約三十歲之
    男人，另一人瘦高，但長相、面貌則記不清楚，警方所傳喚到案之嫌犯就是當時
    行搶的歹徒等語（偵卷第六十一頁）；證人辛○○於警訊時證稱：伊於八十五年
    十一月一日中午十二時三十分許，在位於三重市○○街三號一樓之公司工作時，
    突然聽到樓上（即四樓）老太太喊救命，說被搶，於是伊和對面修車廠老闆王先
    生便合力要將歹徒制伏，但一路追到三重市○○街三三巷口時卻被脫逃，伊有看
    到二人之面貌，其中一名二十出頭，瘦高約一七五公分，另一名約三十歲，矮胖
    約一六０公分，警方所傳喚到案嫌犯即為當初行搶之人（偵卷第六十二頁）；證
    人丙○○於警訊時證稱：伊於八十五年十一月一日中午十二時三十分許，在修車
    修車時，突然聽到對面集美街一號四樓的老太太喊救命，伊和陳先生就趕過去，
    適巧二名歹徒下樓，脫下頭套準備逃走，伊二人便追他們，後來仍讓他們跑掉，
    其中一名二十歲出頭，瘦高，另一名年約三十歲，微胖約一六三公分，警方所傳
    喚到案嫌犯即為當初行搶之人（偵卷第六十三頁）各等語；惟「警方所傳喚到案
    之嫌犯」究為何人？是否即為被告？筆錄上並未記載，已無從判明。有關證人三
    人之指認部分，證人丙○○於偵查中則稱：伊聽到聲音出來時，二名歹徒並沒有
    蒙面，可是不像庭上二位被告，印象中這二位不像（偵卷第二０五頁正面、第二
    ０六頁正面）；證人辛○○在偵查中亦稱：伊有看到搶匪追丁○○下來，但沒看
    清楚，二位庭上之被告也不很像是該二名搶匪，伊看到他們的時間很短（偵卷第
    二０五頁正面、第二０六頁正面）；而於本院調查中，證人壬○○證稱：我當時
    只見有人在跑，後面有人在追，在跑的那個人有拿我檳榔攤椅子去擋後面追的那
    個人，我沒有看到在跑的面貌，警察沒有拿口卡給我看，也沒有到中興橋派出所
    製作筆錄（本院八十八年八月十日訊問筆錄）；證人辛○○結稱：在警訊時沒有
    要我去看口卡：：我確定在地檢署所看的那個人不是我追的被告。警察是去我家
    店作筆錄，有拿一張影印照片給我辨認，當時看是有一點點像，所以我答「可能
    是」。我當時並未看到本人（本院八十七年九月四日訊問筆錄）；證人丙○○亦
    證稱：沒有至警察局做筆錄，是警察至我家做筆錄，：：但是警察所拿係二張照
    片影本，我有說其中有一個較像，另一個不像，我至地檢署，看見被告容貌不像
    ，身材差不多（本院八十七年九月四日訊問筆錄），顯見證人壬○○、辛○○、
    丙○○非但無法指認丁○○及戊○○○之被強盜案確係被告己○○所為，且辛○○、丙○○於偵查中即明確供稱庭上二位被告（指高進榮、己○○）不像其等所
    追逐之搶匪。又其三人一致否認曾至警察局指認被告本人並製作該份警訊筆錄，
    與本院於審理中訊之被告己○○：「（問：三重中興橋派出所有無傳你去問話？
    ）沒有。只有到臺灣臺北看守所借訊」（本院八十九年五月三日審判筆錄），互
    核相符，是三重分局中興橋派出所，既無傳喚被告到所供指認，竟於上開該三份
    警訊筆錄，載明證人壬○○、辛○○、丙○○於警訊時指認「警方所傳喚到案嫌
    犯即為當初行搶之人」等情，顯有重大瑕疵，其非事實，自難資為被告定罪之基
    礎。
  (四)至扣案之西瓜刀、開山刀及瑞士刀，被告己○○雖自承開山刀及瑞士刀為其所有
    ，惟堅詞否認為供其犯罪所用之物，參以前述被害人亦未指述歹徒有持開山刀及
    瑞士刀強盜，自不能以此作為認定被告犯罪之依據；至西瓜刀二把，被告否認為
    其所有，其父親林國生在警訊時亦供陳：在伊住處陽台所查扣之西瓜刀二把伊不
    知道係何人所有也不知道來源及用途（偵卷第一二二頁背面），且經本院將該西
    瓜刀及前揭開山刀送請內政部警政署刑事警察局，鑑定是否留有被告指紋，經函
    復，並未採獲可資比對之指紋，有該局八十九年三月二十九日刑紋字第三九四六
    六號函附卷足憑，自難以有上開證物扣案而採為不利於被告己○○之認定。
  (五)又公訴人以被告己○○盜匪所得之物，除現金可認定業經費失外，惟就所得之金
    飾四兩（當時約值三萬元），摩托羅拉行動電話各一具（號碼：0000000
    00、000000000），提款卡各一張、金項鍊五條、金手鏈二條、金戒
    指十個、玉環三個等物，經查並無任何金飾贓證物或被告銷贓之證物扣案可稽，
    至張宇君提款卡，經本院分函據(1)合作金庫桃園支庫、(2)彰化銀行桃園分行、(3)
    郵政儲金匯業局儲匯處復稱(1)無在本支庫開立存款戶及申請金融卡、(2)無000
    0000000號帳號、(3)該帳戶未申請金融卡等情，有各該行庫、郵局函在卷
    可按，自無從查證該所稱提款卡之提款情形。至被害人所指行動電話被搶並於八
    十五年、八十六年間遭盜打等情，亦經本院函查通話紀錄及有無辦理停機、更換
    內碼重行使用等情，據復稱所查詢之通話紀錄時間，已逾保存期限，無法提供。
    又000000000電話已於八十八年八月二十六日退租，00000000
    0電話於八十八年四月十三日因欠租拆機等情，有中華電信股份有限公司函在卷
    足證，自難據此為不利被告之認定。
  (六)按測謊鑑定，係依一般人在說謊時，會產生遲疑、緊張、恐懼、不安等心理波動
    現象，乃以科學方法，由鑑定人利用測謊儀器，將受測者之上開情緒波動反應情
    形加以紀錄，用以分析判斷受測者之供述是否違反其內心之真意而屬虛偽不實。
    故測謊鑑定，倘鑑定人具備專業之知識技能，復基於保障緘默權而事先獲得受測
    者之同意，所使用之測謊儀器及其測試之問題與方法又具專業可靠性時，該測謊
    結果，如就有利之供述，經鑑定人分析判斷有不實之情緒波動反應，依補強性法
    則，雖不得作為有罪判決之唯一證據，但非無證據能力，仍得供裁判之佐證，其
    證明力如何，事實審法院有自由判斷之職權；反之，若其有利之供述，經鑑定並
    無任何虛偽供述之情緒波動反應，又無其他合法之積極證據足以證明該部分之犯
    罪事實時，即可印證其真實性，非不得為有利於受測者之認定。最高法院八十八
    年度台上字第二九三六號判決參照。被告己○○對於公訴人所起訴之前揭強盜事
    實否認為其所為，經法務部調查局測謊結果，未呈說謊之反應，此有該局八十六
    年十二月三十日（八六）陸(三)字第八六一一一四三八號函附原審卷可查，又無積
    極證據足證被告該部分犯罪事實，揆諸上開判決意旨，自得為有利被告之認定。
  綜上所述，被告己○○否認有被訴之強盜罪行應堪採信，而公訴人所指各節均不足
  以證明被告確有強盜之事實，此外，復查無其他積極證據足以證明被告確有強盜犯
  行，自屬不能證明其犯罪，揆諸前揭說明，自應諭知無罪之判決。
五、原審不察，未據詳予審認，就被告己○○涉犯盜匪罪部分，僅憑各被害人及證人
    於警訊中瑕疵之指述與被告供承為其所有之瑞士刀、開山刀各一把及被告否認為
    其所有之西瓜刀二把扣案可稽，且推翻測謊結果等情，而未憑相當之證據，以認
    定事實，遽以推測、擬制之方法，即論處被告己○○普通盜匪罪刑，尚非允洽，
    被告上訴意旨，否認此部份之犯罪，指摘原判決該部分不當，為有理由，自應由
    本院就原判決被告該部分及其定執行刑部分均予撤銷，並諭知被告己○○此部份
    無罪之判決。
據上論斷，應依刑事訴訟法第三百六十九條第一項前段、第三百六十四條、第三百零
一條第一項前段，判決如主文。
本案經檢察官劉永清到庭執行職務。
中      華      民      國      八十九    年      五      月      十    日
                              臺灣高等法院刑事第二十六庭
                                  審判長法  官  呂  永  福
                                        法  官  劉  叡  輝
                                        法  官  魏  新  國
右正本證明與原本無異。
如不服本判決應於收受送達後十日內向本院提出上訴書狀，其未敘述上訴之理由者並
得於提起上訴後十日內向本院補提理由書（均須按他造當事人之人數附繕本）。
                                        書記官  章  大  富
中    華    民    國    八十九    年       五       月       十一       日


司法院資訊處製作；財團法人民間司法改革基金會備份。
